臺灣高等法院臺中分院刑事判決
110年度上易字第905號

上  訴  人  臺灣苗栗地方檢察署檢察官
被      告  莊智為


上列上訴人因被告公然侮辱案件，不服臺灣苗栗地方法院109年
度簡上字第99號中華民國110年8月25日第一審判決（聲請簡易判
決處刑案號：臺灣苗栗地方檢察署109年度偵字第372號），提起
上訴，本院判決如下：
    主  文
上訴駁回。
    理  由
一、聲請簡易判決處刑意旨略以：被告丙○○與告訴人甲○○○兩人
    為鄰居，前因細故發生嫌隙迭起紛爭，被告於民國108年（
    聲請簡易判決處刑書誤載為109年）6月16日上午9時13分許
    ，見告訴人步出位於苗栗縣○○鄉0鄰○○街00○0號住處後，隨
    即上前理論，兩人爭吵過程中，被告基於公然侮辱之犯意，
    在街道上公然以客語「老夭壽」、「好絕」及「丈你媽客兄
    」等語辱罵告訴人，足以貶損告訴人人格及在社會上之評價
    。因認被告涉犯刑法第309條第1項之公然侮辱罪嫌云云。
二、按犯罪事實應依證據認定之，無證據不得認定犯罪事實；不
    能證明被告犯罪者，應諭知無罪之判決，刑事訴訟法第154
    條第2 項、第301 條第1 項分別定有明文。次按刑事訴訟法
    所謂認定犯罪事實之證據，係指足以認定被告確有犯罪行為
    之積極證據而言，該項證據自須適合於被告犯罪事實之認定
    ，始得採為斷罪資料。如未能發現相當證據，或證據不足以
    證明，自不能以推測或擬制之方法，以為裁判之基礎。又刑
    事訴訟上證明之資料，無論其為直接或間接之證據，均須達
    於一般之人均不致有所懷疑，而得確信其為真實之程度，始
    得據為有罪之認定，若其關於被告是否犯罪之證明未能達此
    程度，而有合理性懷疑之存在，致使無從形成有罪之確信，
    根據「罪證有疑，利於被告」之證據法則，即不得遽為不利
    於被告之認定（最高法院29年上字第3105號、40年台上字第
    86號、76年台上字第4986號判決意旨參照）。　　　　
三、檢察官認為被告涉犯刑法第309條第1項之公然侮辱罪嫌，係
    以被告之供述、告訴人之指訴、節錄照片、影像檔案光碟、
    譯文為其論據。訊據被告固坦承有於聲請簡易判決處刑書所
    載之時、地，對告訴人以客語說「老夭壽」、「好絕」、「
    丈你媽客兄」等語之事實，惟堅詞否認有公然侮辱犯行，辯
    稱：「夭壽」只是抱怨，「好絕」則是指做事很狠，都不是
    侮辱；「丈你媽客兄」也是氣話，且應為「若母契哥」，意
    指「不是那樣」，僅係表示不認同，亦非侮辱等語。經查：
  ㈠被告於108年6月16日上午9時13分許，見其鄰居即告訴人走出
    位於苗栗縣○○鄉0鄰○○街00○0號住處後，因彼此間之嫌隙而
    上前理論，並在街道上對告訴人以客語說「好花撩喔，老夭
    壽！好絕喔。」及「後面柱子是我的土地，後面柱子的土地
    是我的土地，有丈嗎？丈你媽客兄。」等語，為被告所不爭
    執，並經證人即告訴人甲○○○於偵查中證述明確（見偵卷第4
    1頁反面至第42頁、第69頁反面至第70頁），且有譯文、影
    像檔案光碟、監視及行動電話錄影畫面翻拍照片在卷可稽（
    見偵卷第17頁至第20頁、第31頁至第33頁、第59頁至第63頁
    ），此部分事實堪先認定。
  ㈡刑法公然侮辱罪所謂之「侮辱」，是指以粗鄙之言語、舉動
    、文字、圖畫等，對他人予以侮謾、辱罵，且足以減損或貶
    抑他人在社會上客觀存在之人格或地位，始足當之，故本罪
    是以保護個人經營社會群體生活之人格評價作為目的，但並
    非保護個人主觀上之感情。從而，行為是否構成「侮辱」之
    判定，應檢視行為人之言語表達與舉動內涵，是否是以損及
    他人人格名譽為目的而為之無端謾罵。又於判斷上除應注意
    行為人與被害人之性別、年齡、職業等個人條件外，尤應著
    重行為人與被害人間之關係、行為時之客觀情狀、行為地之
    方言或語言使用習慣，並參酌該爭議言詞或舉動之內容，比
    對行為人前後語意脈絡、當時客觀環境情狀以及行為人為何
    有此舉之前因後果等相關情事，以還原行為人陳述時之真意
    ，並依社會一般人對於特定語言使用、舉動之認知，進行客
    觀之綜合評價。尚不宜僅著眼於特定之用語文字，即率爾入
    人於罪，而是應透過構成要件事實之嚴格證明要求，達到言
    論自由與人格名譽權之平衡保障目的，並基於刑罰謙抑性及
    最後手段性原則，盡量避免以刑罰相繩，以免造成言論自由
    之過度侵害。經查：
  ⒈被告前因告訴人住處屋頂天溝越界排水，與告訴人發生糾紛
    乙節，業據被告陳述在卷（見原審卷第175頁），並有刑事
    告訴狀在卷可稽（見偵卷第5頁至第6頁）。再者，觀諸卷附
    被告與告訴人間於108年6月16日上午9時11分許起至16分許
    止之對話譯文（詳如附表所示），可知其2人當時係因越界
    排水、鐵皮屋越界而再度發生爭執，被告並非無端向告訴人
    以客語說出「老夭壽」、「好絕」、「丈你媽客兄」等語，
    而是有脈絡、原因可循。
  ⒉倘行為人基於氣憤而對他人為詛咒或諷刺之言語，雖該言行
    係於不特定人或多數人得以共見共聞之情狀下為之，惟仍須
    參照當時之客觀狀況、行為人與該他人之前後對談、雙方爭
    執之點等具體情況而為判斷，尚難遽以行為人出言詛咒或諷
    刺，即遽認有貶低、減損他人名譽、人格或社會地位之侮辱
    犯意。查「夭壽」乙語，於客語中有短命之意，亦可當誇飾
    詞使用，有客語認證詞彙資料庫在卷可稽（見偵卷第76頁）
    ，從被告與告訴人間當時之對話脈絡以觀，被告對告訴人以
    客語口出「老夭壽」一語，應是對告訴人發洩因越界排水、
    鐵皮屋越界等爭執所生之不滿情緒，以表達詛咒告訴人短命
    之意，該語固屬刻薄之詞，使告訴人聽聞後感覺不愉快，然
    壽命長短本與名譽、人格或社會地位無關 ，一般人不會因
    某人遭受短命詛咒，而貶低該人在社會上客觀存在之人格或
    地位，自難認「老夭壽」一語有貶損告訴人名譽之情事，而
    與公然侮辱罪之構成要件有間。
  ⒊又「好絕」一語，為很有趣、很意外之意，有國語辭典列印
    頁面在卷可稽（見偵卷第135頁），觀諸被告與告訴人間不
    睦之關係，及其等當時對話之背景原因及前後文脈絡，足認
    被告對告訴人以客語口出「好絕」一語，應屬被告對告訴人
    於爭執中所言之指責即主觀評論，尚難認屬抽象謾罵之侮辱
    ，告訴人在社會上人格之評價不足以因此減損，亦與公然侮
    辱罪之構成要件有間。
  ⒋再者，客語「你媽客兄」一語，實為「若母契哥」，於客語
    中有個用法，是閩南語所沒有的，表「不是那樣」、「不是
    那樣的意思」，在對話語境中，當說話者表達某些信息不為
    受話者所認同時，受話者會提出反駁說「若契哥啦」之類的
    話，意思是「不是那樣啦」、「不是那樣的意思啦」乙節，
    有時任元智大學中國語文學系助理教授徐富美所著「閩南語
    『契兄』與客家話『契哥』的語義發展、文字誤用及時代競爭」
    在卷可參（見原審卷第29頁至第79頁）。而被告與告訴人都
    是講客語，業據其等陳述在卷（見原審卷第176頁、第179頁
    ），則「你媽客兄（若母契哥）」乙語是否屬侮辱，自應以
    客語之使用習慣為斷。觀諸被告以客語所說「丈你媽客兄（
    丈若母契哥）」一語，於「你媽客兄（若母契哥）」前尚有
    「丈」字，且被告對告訴人口出「丈你媽客兄（丈若母契哥
    ）」之際，其2人是對於土地應否進行「丈量」一事有所爭
    執，參酌上開學術著作意旨，足認被告以客語口出「丈你媽
    客兄（丈若母契哥）」之意，是針對「丈量」之事表達不認
    同，而非對告訴人抽象謾罵。告訴人固因聽聞此語而主觀上
    情感受到傷害，但實際上並未減損或貶抑其在社會上客觀存
    在之人格或地位，是被告所言雖有失風度，然此僅屬個人修
    養之道德非難，尚難認係屬侮辱，而與公然侮辱罪之構成要
    件有間。
四、綜上所述，檢察官所舉被告涉有公然侮辱犯行之證據，客觀
    上尚未達通常一般人均不致有所懷疑，得確信其為真實之程
    度，而有合理之懷疑存在，本院無從形成被告有罪之確信，
    依據前揭說明，因不能證明被告犯罪，依法自應為被告無罪
    之諭知。原審為被告無罪之判決，經核並無違誤，檢察官上
    訴意旨指摘原審判決不當，其上訴為無理由，應予駁回。　
據上論結，應依刑事訴訟法第368條，判決如主文。
本案經檢察官彭郁清聲請以簡易判決處刑，檢察官乙○○到庭執行
職務。
中　　華　　民　　國　　111 　年　　1 　　月　　11　　日
            刑事第十一庭　  審判長法　官　張意聰
                                  法　官　周瑞芬
                                  法　官　陳慧珊
以上正本證明與原本無異。
不得上訴。
                                  書記官  李淑芬
　　　　　　　　　　　　　　　　　
中　　華　　民　　國　　111 　年　　1 　　月　　11　　日


　　　
　　　
　　　
　　　
　　　
　　　
　　　

　　　
　　　
附表：被告丙○○與告訴人甲○○○間對話譯文
民國108年6月16日  上午9時11分59秒許 丙○○：快下雨了！那天空水啊！會給他淹死嗎？ ………  上午9時12分29秒許 丙○○：屋簷水排到人的屋裡說是天空水。是不是？做人那麼毒。 ………  上午9時14分56秒許 甲○○○：你去請丈量來測量。 上午9時14分58秒許 丙○○：我的鐵皮屋有搭過去嗎？去請丈啊！ ………  上午9時16分3秒許 丙○○：現在就講我鐵皮屋搭過去。起先就說我鐵皮屋搭過去，現在就說沒有。 上午9時16分7秒許 甲○○○：我沒有這樣子說。 上午9時16分9秒許 丙○○：好花撩喔，老夭壽！好絕喔。 上午9時16分15秒許 甲○○○：那要封過來我……… 上午9時16分19秒許 丙○○：後面柱子是我的土地，後面柱子的土地是我的土地，有丈嗎？丈你媽客兄。 上午9時16分23秒許 甲○○○：你不請丈量的測量。 ………